臺灣高等法院民事判決　　　　　　　　　　　　　　　九十一年度上字第一六０號
　　上　訴　人　安泰商業銀行股份有限公司
　　法定代理人　林堉璘
　　訴訟代理人　林樹旺律師
　　　　　　　　莊志成律師
　　被　上訴人　甲○○
　　訴訟代理人　張景豐律師
當事人間請求確認抵押權不存在事件，上訴人對於中華民國九十年十二月七日臺灣臺
北地方法院八十九年度訴字第二六四四號第一審判決提起上訴，本院於九十三年一月
十三日言詞辯論終結，判決如下：
    主      文
上訴駁回。
第二審訴訟費用由上訴人負擔。
    事實及理由
一、被上訴人起訴主張：因其長年居住臺中，乃將其所有坐落臺北市○○區○○段三
    小段四三四地號土地，應有部分五分之一，及其上門牌號碼為臺北市○○街十三
    巷四號一樓房屋（下稱系爭不動產），借予訴外人即被上訴人之姐妹張紅玉、張
    金鳳及妹婿江光川等居住營業，並將系爭房地之所有權狀、印鑑章、
    訴外人張紅玉保管，詎訴外人江光川未經被上訴人同意，擅自竊取被上訴人交予
    訴外人張紅玉保管之印章、
    為連帶保證人及擔保物提供人，以系爭不動產設定抵押權，勾結訴外人廖淑貞持
    被上訴人
    商業銀行（下稱中國信託銀行）貸款並設定最高限額抵押權新臺幣（下同）七百
    二十萬元；嗣於八十三年十二月九日，以訴外人江光川為債務人，向臺北市第七
    信用合作社（下稱七信）設定第一順位最高限額抵押權一千二百萬元，自七信貸
    得一千萬元；訴外人江光川復於八十六年八月五日，將被上訴人並列為債務人，
    再向七信設定第二順位最高限額抵押權一百八十萬元，貸得一百五十萬元（下稱
    七信之兩件抵押權為系爭抵押權），繼於八十七年七月二十七日因七信與上訴人
    合併，又於八十七年八月六日至上訴人處辦理改貸手續。訴外人江光川偽造文書
    冒貸之犯行，除經其於原審八十九年十一月二十四日到庭供證綦詳外，復有原法
    院刑事庭九十年訴字第三六八號判處訴外人江光川偽造文書罪刑之刑事判決在卷
    可資證明，系爭抵押權之設定已侵害被上訴人之權益，致被上訴人所有人之地位
    有不安危險，有以確認判決除去之必要，又系爭抵押權之設定登記既非出於被上
    訴人所為，有無效之原因，併請求塗銷登記，為此，訴請確認系爭抵押權不存在
    ，並請求塗銷抵押權登記等語。並聲明：上訴駁回。
二、上訴人則以：系爭抵押權均係被上訴人提供系爭房地予訴外人江光川向上訴人借
    款所設定，蓋以被上訴人早於八十二年十月間即向中國信託銀行設定最高限額抵
    押權七百二十萬元，復於八十三年六月間以江光川為債權人，向中國信託銀行設
    定最高限額抵押權六百萬元。八十三年十二月間被上訴人提供系爭房地予江光川
    向七信設定最高限額抵押權一千二百萬元而貸得款項，江光川所貸得款項中之五
    百八十三萬六千六百九十六元並用以清償被上訴人對中國信託銀行之貸款，並於
    清償後塗銷中國信託銀行之抵押權登記，況且，當初辦理貸款時係由被上訴人親
    自辦理對保，又設定抵押權所須之印章、
    江光川保管，縱被上訴人未同意提供系爭房地予江光川辦理抵押權設定，被上訴
    人亦須負表見代理責任等語置辯。並聲明：(一)原判決廢棄。(二)上開廢棄部分被上
    訴人原審之訴駁回。
三、本院依職權調閱原法院八十八年度他字第二四四四號偵查卷、八十八年度偵字第
    二六四三○號偵查卷、原法院九十年度訴字三六八號刑事案卷。
四、兩造不爭執之事實：
    系爭不動產先於八十二年十月間，因訴外人江光川以被上訴人為連帶保證人及抵
    押人，向中國信託銀行貸款，設定最高限額抵押權七百二十萬元；嗣於八十三年
    十二月九日，又為訴外人江光川，持向七信設定第一順位最高限額抵押權一千二
    百萬元，自七信貸得一千萬元；復於八十六年八月五日，將被上訴人並列為債務
    人，再向七信設定第二順位最高限額抵押權一百八十萬元，貸得一百五十萬元，
    繼於八十七年七月二十七日因七信與上訴人合併，乃於八十七年八月六日至上訴
    人處辦理改貸手續。訴外人江光川因前揭貸款及設定抵押權行為被訴偽造文書等
    犯行，經原法院判處有期徒刑一年，緩刑五年等情，有土地及建物登記謄本、房
    屋稅繳書影本、原法院檢察署八十八年偵字第二六四三○號起訴書影本、原法院
    九十年訴字第三六八號刑事判決影本為證（見原審卷第十二至十六頁、第九十四
    及九十五頁、第一三三至一三六頁），為上訴人所不爭執，堪信為真實。
五、被上訴人主張其將系爭房地之所有權狀、印鑑章、
    ，詎訴外人江光川未經被上訴人同意，擅自竊取被上訴人之印章、
    權狀，以偽造文書方式，佯以被上訴人為連帶保證人及擔保物提供人，勾結訴外
    人廖淑貞持被上訴人
    ，侵害被上訴人之權益，有無效之原因，併請求塗銷登記等語。上訴人則以系爭
    抵押權均係被上訴人提供系爭房地予訴外人江光川向上訴人借款所設定，當初辦
    理貸款時係由被上訴人親自辦理對保，又設定抵押權所須之印章、
    權狀正本乃被上訴人交予江光川保管，縱被上訴人未同意提供系爭房地予江光川
    辦理抵押權設定，被上訴人亦須負表見代理責任，有上訴人九十年五月二日（九
    十）安門作字第五七八號函及九十年六月四日（九十）安門作字第七一六號函所
    檢附土地及建物登記謄本、借款額度申請書、七信放款批覆書、七信不動產抵押
    他項權利證明書、抵押權設定契約書、切結書、七信授信審議委員會會議紀錄、
    上訴人授信申請書、約定書等系爭抵押權設定之相關資料影本附於原法院刑事卷
    等件為證云云。按確認法律關係不存在之訴，如被告主張其法律關係存在時，應
    由被告負舉證責任（最高法院四十二年臺上字第一七○號判例要旨參照）。查：
  (一)按證人為不可代替之證據方法，如果確係在場聞見待證事實，而其證述又非虛偽
    者，縱令證人與當事人有親屬、親戚或其他利害關係，其證言亦非不可採信。又
    證言之證據力，固依法院自由心證認定之，惟法院取捨證言，應就證人之觀察力
    、記憶力、陳述力及其與證言之利害關係而斟酌之，尚非得僅因證人彼此陳述偶
    有紛歧，即認其全部均為不可採信（最高法院八十六年臺上字第二九七五號判決
    意旨參照）。據證人即被上訴人之妹婿江光川於原審到庭證稱：「我原住系爭房
    屋內，住那裡的有我、我妻孩子全家、我妻姐張紅玉及他夫、孩子，還有張秀香
    ，甲○○（即被上訴人）那時都住日本或臺中，有時候來住一天就走。我在七五
    、六年間住到去年。貸款我未經他同意，當時甲○○在日本，我做生意需要資金
    ，就拿甲○○的所有權狀、
    為我當時在日本認識幾個小姐，我拿甲○○的
    的請他假冒甲○○名字去銀行對保，總共設定中國信託六百多萬元，七信一千多
    萬。沒有與七信的人勾結。甲○○沒有在系爭房屋長期住過。他買了房子以後，
    只是偶而來住幾天，沒有搬進去住，也沒有買家具。裝潢是我自己裝潢的，因為
    我在那裡開洗衣店及米店。買房子的錢是甲○○拿出來的，他家住臺中，他只是
    偶而上來玩住這裡。因為我岳父住臺中，所以甲○○也住臺中，與我岳父住在一
    起」、「（提示中國信託的印鑑卡予證人）印章是甲○○的印章，簽名是廖小姐
    去簽的。是我拿甲○○的印章給廖小姐的。因為保險箱放在埔（為『浦』之誤）
    城街的家中，大家共用。保險箱大約長、寬、深各有五十公分。放在埔城街我住
    一樓的和室的房間內，保險箱是大家共用的。甲○○沒有與我們共用保險箱。但
    甲○○出國時將印章、
    。甲○○回國也沒有去管這些事情」、「廖淑貞有在七信南門分行以他自己的名
    義開戶。中國信託及七信都是廖淑貞冒甲○○名字去對保。印鑑證明甲○○自己
    有辦過，第二次以後都是我以代理人名義去辦的。是我到大安戶政事務所辦的。
    銀行換單時都要印鑑證明都是我去領的。甲○○不知這個事。領印鑑證明的具體
    時間我忘了」等語（見原審卷第六十至六十二頁）；證人即被上訴人之姊姊張紅
    玉於本院到庭亦證稱：「（上訴人之訴訟代理人問：你妹妹有無將系爭房地的權
    狀、印鑑章、
    還在我這裡，但我沒有帶來。我都是放在住處的保險箱裡」、「（問：你有無將
    這些權狀、印鑑章、
    卷第八十三及八十四頁），矧證人張紅玉為被上訴人之三姐，於被上訴人買受系
    爭房地後其夫妻即與證人江光川夫妻同居住於該址，而證人江光川為被上訴人之
    妹婿，與被上訴人僅為姻親關係，證人江光川於檢察官偵訊及原法院刑事庭九十
    年四月十一日訊問時固陳稱被上訴人將印章、
    管，惟訴外人江光川係原法院九十年度訴字第三六八號偽造文書案件之被告，其
    於該案件中之陳述與罪刑之該當與否顯具有利害關係，所述即不能排除有避重就
    輕之虞，當非可採，況訴外人江光川於原法院刑事庭九十年五月七日訊問時及本
    院審理時即改稱係交付予張紅玉保管，而未再事爭執，核與證人張紅玉於原法院
    刑事庭及本院證稱相符，揆諸前揭說明，應認證人江光川於本院之證言為可採，
    即被上訴人乃將印章、
    部份所辯，洵無可採。至證人廖淑貞否認有參與江光川前揭貸款及設定抵押權之
    行為，固與江光川前揭證詞不符，惟此僅係江光川與何人共同犯前揭偽造文書等
    犯行，不影響江光川偽造前揭貸款及設定抵押權文書之行為之證詞之證明力。而
    上訴人所提出之前揭貸款文件僅足證明前揭貸款、設定抵押權之行為，而江光川
    所為前揭貸款或設定抵押權行為係偽造文書行為，業如前述，從而亦不足為被上
    訴人同意為抵押人或連帶保證人，或同意江光川以其名義為連帶保證人或抵押人
    向上訴人貸款之證據。
  (二)又經本院函請憲兵學校以本院所檢送(1)被上訴人甲○○當庭書寫字跡、(2)證人張
    紅玉當庭所書寫字跡、(3)張紅玉筆記本內字跡、(4)甲○○於九十一年一月三十日
    印鑑證明書上字跡等四文件為準，鑑定何者與檢附之(5)七十五年八月二十八日印
    鑑證明申請書、(6)八十三年十二月十三日、八十五年十月一日、八十六年八月六
    日、八十六年十一月十九日授信約定書、八十七年七月二十七日約定書、(7)八十
    五年十月一日、八十六年八月六日、八十六年十二月二十日借據、(8)八十三年十
    二月十三日承諾書、(9)八十七年八月六日及未載年月日之切結書等文件，任何一
    文件上「甲○○」簽名字跡是否相同，是否為同一人所書寫，鑑定結果為：「以
    貴院送鑑現有資料比對結果，編號五至九文件上『甲○○』簽名筆跡與編號一至
    四文件上簽名筆跡間，書寫之慣性、特徵、筆劃關連及組織方式均不同」，有憲
    兵學校九十二年九月五日堅研字第○九二○○○四三○○號函在卷可稽（見本院
    卷第一五五頁），堪認前開有關系爭抵押權設定之相關資料上「甲○○」簽名之
    字跡均非被上訴人或張紅玉所簽署，顯見系爭抵押權並非被上訴人所設定，原法
    院九十年度訴字第三六八號刑事確定判決亦同此認定，上訴人復不能另行舉證以
    實其說，是其所辯即無足取。
  (三)次按由自己之行為表示以代理權授與他人者，對於第三人應負授權人之責任，必
    須本人有表見之事實，足使第三人信該他人有代理權之情形存在，始足當之（參
    看本院六十年台上字第二一三○號判例）。我國人民將自己印章交付他人，委託
    該他人辦理特定事項者，比比皆是，倘持有印章之該他人，除受託辦理之特定事
    項外，其他以本人名義所為之任何法律行為，均須由本人負表見代理之授權人責
    任，未免過苛（最高法院七十年臺上字第六五七號判例意旨參照）。上訴人辯稱
    設定抵押權所須之印章、
    管，縱被上訴人未同意提供系爭房地予訴外人江光川辦理抵押權設定，被上訴人
    亦須負表見代理責任云云。查，被上訴人係將印章、
    予證人張紅玉保管，業經認定如前，則訴外人江光川未經被上訴人同意，逕持被
    上訴人之印章、
    狀，是上訴人以被上訴人須負表見代理責任云云，即屬無據。縱依上訴人主張被
    上訴人將前揭印鑑及所有權狀正本交付江光川保管，而使用印鑑及所有權狀之情
    形，非僅設定抵押權貸款，其原因多端，依前揭說明，亦不得以單純委託他人保
    管印鑑及所有權即使本人負表見代理之責。
六、綜上所述，本件被上訴人主張系爭抵押權之設定登記非其所為等語，為可採，上
    訴人所辯均為無可取。依民事訴訟法二百四十七條之規定，被上訴人自得請求確
    認系爭抵押權不存在。從而，被上訴人本於所有權之法律關係，請求上訴人塗銷
    系爭抵押權登記為有理由，應予准許。是則原審判准被上訴人之請求，於法並無
    違誤。上訴意旨指摘原判決不當，求予廢棄改判，為無理由，應予駁回其上訴。
七、本案事證已臻明確，兩造其餘主張、陳述及所提之證據，經審酌後認與判決結果
    不生影響，爰不一一論述，附此敘明。
八、據上論結，本件上訴為無理由，依民事訴訟法第四百四十九條第一項、第七十八
    條，判決如主文。
中　　　華　　　民　　　國　　九十三　　年　　　二　　　月　　　三　　　日
                                民事第十五庭
                                    審判長法  官  陳　昆　煇
                                          法  官  李　錦　美
                                          法  官  吳　光　釗
正本係照原本作成。
如不服本判決，應於收受送達後二十日內向本院提出上訴書狀，其未表明上訴理由者
，應於提出上訴後二十日內向本院補提理由書狀（均須按他造當事人之人數附繕本）
上訴時應提出委任律師或具有律師資格之人之委任狀；委任有律師資格者，另應附具
律師資格證書及釋明委任人與受任人有民事訴訟法第四百六十六條之一第一項但書或
第二項（詳附註）所定關係之釋明文書影本。
中　　　華　　　民　　　國　　九十三　　年　　　二　　　月　　　五　　　日
　　　　　　　　　　　　　　　　　　　　　書記官  于　　　誠
附註：
民事訴訟法第四百六十六條之一（第一項、第二項）：
對於第二審判決上訴，上訴人應委任律師為訴訟代理人。但上訴人或其他法定代理人
具有律師資格者，不在此限。
上訴人之配偶、三親等內之血親、二親等內之姻親，或上訴人為法人、中央或地方機
關時，其所屬專任人員具有律師資格並經法院認為適當者，亦得為第三審訴訟代理人
。
